臺灣高等法院高雄分院民事判決　　　 100年度上更(一)字第11號
上　訴　人　高雄市農會
法定代理人　陳萬達
訴訟代理人　魏緒孟律師
　　　　　　鄭曉東律師
被上訴人　　林明祥
訴訟代理人　陳忠勝律師
上列當事人間請求損害賠償事件，上訴人對於民國99年9 月29日
臺灣高雄地方法院99年度訴字第957 號第一審判決提起上訴，經
最高法院發回更審，本院於100 年11月23日言詞辯論終結，判決
如下：
    主  文
原判決廢棄。
被上訴人應給付上訴人新台幣貳佰壹拾柒萬玖仟伍佰伍拾柒元，
及自民國九十九年五月二十六日起至清償日止，按週年利率百分
之五計算之利息。
第一、二審及發回前第三審訴訟費用由被上訴人負擔。
本判決所命給付，於上訴人以新台幣柒拾參萬元為被上訴人供擔
保後，得假執行。被上訴人如提供新台幣貳佰壹拾柒萬玖仟伍佰
伍拾柒元為上訴人供擔保後，得免為假執行。
    事實及理由
一、上訴人主張：訴外人鄭春財積欠伊債務未清償，伊遂聲請臺
    灣高雄地方法院（下稱高雄地院）假扣押鄭春財所有坐落高
    雄市○○區○○段一小段1363、1364地號、權利範圍均為49
    /660及同段1372、1374、1374-1地號、權利範圍均為100/10
    000 之土地（下合稱系爭土地），經高雄地院假扣押查封執
    行完畢。被上訴人有意經由法院拍賣程序標購系爭土地，而
    伊尚未就系爭土地聲請本案強制執行，兩造遂於98年10月16
    日簽約約定：由伊聲請強制執行系爭土地，倘高雄地院核定
    之拍賣最低價額每坪在新台幣（下同）100 萬元以下時，被
    上訴人應以每坪100 萬元以上之價格向法院標購，而為擔保
    被上訴人確會履行上開條件，被上訴人應提出170 萬元擔保
    金（下稱系爭擔保金）予伊，倘被上訴人未依約履行，伊即
    可沒收系爭擔保金。嗣上訴人依約向高雄地院聲請拍賣系爭
    土地，經以98年度司執字第111348號強制執行事件（下稱系
    爭執行事件）受理，定99年4 月6 日為拍賣期日，核定拍賣
    底價為1,240 萬元，約合每坪73萬4,597 元。僅被上訴人指
    定之林慶雄一人以底價投標而得標，致伊受有387 萬9,557
    元之損害，經扣除系爭擔保金後，伊尚可請求被上訴人賠償
    217 萬9,667 元（計算式詳如附表）。爰依民法第227 條、
    第231 條不完全給付之規定，提起本訴。聲明：(一)被上訴人
    應給付上訴人217 萬9,557 元，及自起訴狀繕本送達翌日即
    99年5 月26日起至清償日止，按週年利率5%計算之利息。(二)
    願供擔保，請准宣告假執行。原審為上訴人敗訴判決，上訴
    人提起上訴，於本院聲明求為廢棄原判決，改判准如上開請
    求。
二、被上訴人則以：依系爭契約第一、四條約定意旨，係指伊應
    以法院公告最低拍賣價額以上之價格參與投標，並非不管法
    院所定最低拍賣價額，伊均應以每坪土地100 萬元以上之價
    格參與投標。伊於拍賣期日指定合夥人林慶雄參與投標，並
    得標，自無違約，上訴人不得沒收擔保金。而系爭土地縱以
    底價拍定，然上訴人對鄭春財之債權並未減少，縱有不足受
    償部分，仍可依債權憑證，俟鄭春財日後有財產時，聲請強
    制執行受償，上訴人自無任何損害，故上訴人請求損害賠償
    為無理由等語，資為抗辯。並於本院聲明：(一)上訴駁回，(二)
    如受不利判決，願供擔保，請准宣告免為假執行。
三、兩造不爭執事項：
  (一)鄭春財所有之系爭土地為分別共有之土地。上訴人因為鄭春
    財積欠債務未清償，向高雄地院聲請假扣押系爭土地，經以
    92年度裁全字第4928號假扣押事件裁定准許，並以92年度執
    全字第2313號執行假扣押查封。
  (二)兩造於98年10月16日簽訂契約，第一條約定：「甲方（指上
    訴人）應將上開標的聲請強制執行拍賣，倘經法院拍賣以最
    低價額每坪在新台幣壹佰萬元（含）以下時，乙方（指被上
    訴人）即應向法院標購」；第四條約定「強制執行至拍賣階
    段，乙方於接獲甲方通知後，應於法院拍賣期日，到法院以
    上開約定（含）以上之價格標購，倘若得標其一切契稅、過
    戶之一切費用、規費均由乙方負擔」等語。另為擔保被上訴
    人依上開約定履行，兩造並於第二條約定，被上訴人應提出
    170 萬元供作擔保，如被上訴人未履約，則上訴人可沒收該
    擔保金。
  (三)上訴人向高雄地院聲請拍賣系爭土地，經以98年度司執字第
    111348號強制執行事件受理，定99年4 月6 日為拍賣期日，
    核定拍賣底價為1,240 萬元，約合每坪73萬4,597 元。拍賣
    期日僅被上訴人指定之林慶雄參與投標，並以底價1,240 萬
    元得標。
  (四)上訴人迄未將系爭擔保金返還被上訴人。
四、兩造爭點：
  (一)被上訴人是否負有以每坪100 萬元之價格，參與標購系爭土
    地之義務？
  (二)被上訴人如有違約，則上訴人所受之損害為何？上訴人除沒
    收系爭擔保金外，得否再請求被上訴人賠償損害？
五、被上訴人是否負有以每坪100 萬元之價格，參與標購系爭土
    地之義務？
  (一)按解釋契約，應於文義上及論理上詳為推求，以探求當事人
    立約時之真意，並通觀契約全文，斟酌訂立契約當時及過去
    之事實、交易上之習慣等其他一切證據資料，本於經驗法則
    及誠信原則，從該意思表示所根基之原因事實、主要目的、
    經濟價值、社會客觀認知及當事人所欲表示之法律效果，作
    全盤之觀察，以為判斷之基礎，不能徒拘泥字面或截取書據
    中一二語，任意推解致失其真意。故解釋契約，應特別斟酌
    相對人明知或可得而知的事實，並就磋商過程、交易目的及
    利益狀態，依交易慣例及誠實信用原則加以判斷（最高法院
    98年度台上字第1925號裁判要旨參照）。
  (二)上訴人主張依系爭契約第一、二、四條約定，被上訴人負有
    至少以每坪100 萬元之價格向法院標購系爭土地之義務，然
    為被上訴人所否認，並以前詞置辯。經查：
  1.系爭契約源於被上訴人有意經由法院拍賣程序標購系爭土地
    ，而要求上訴人就假扣押查封標的聲請本案強制執行，並載
    明土地合計面積約16點88坪，此觀契約首揭內容即明。其中
    第一、二、四條依序約定：甲方（即上訴人）應將上開標的
    （系爭土地）聲請強制執行拍賣，倘經法院拍賣以最低價額
    每坪在新台幣壹佰萬元（含）以下時，乙方（即被上訴人）
    即應向法院標購。乙方應於簽訂本契約後，十日內辦妥總價
    金十分之一之擔保金，約新台幣壹佰柒拾萬元整，設定質權
    予甲方，以擔保本契約之履行，若乙方不履行本契約，甲方
    即可行使質權，處分沒收擔保金。強制執行至拍賣階段，乙
    方於接獲甲方通知後，應於法院拍賣期日，到法院以上開約
    定（含）以上之價格標購，倘若得標其一切契稅、過戶之一
    切費用、規費均由乙方負擔，有契約書可憑（原審卷第6 頁
    ）。互核前揭契約內容，足認該第四條約定之「以上開約定
    （含）以上之價格」標購，即為第一條約定之「每坪100 萬
    元」之價格。被上訴人辯稱兩造並未約定其應向法院標購之
    價格，其僅需以法院公告最低拍賣價額以上之價格參與投標
    即可，顯故為曲解契約文義，自不足採。
  2.據證人吳雅鈴即仲介兩造簽訂系爭契約之富家通不動產仲介
    經紀股份有限公司即富住通商用不動產（下稱富住通商用不
    動產）員工證述：「契約第四條應該是我的疏忽，因為前面
    談的都是100 萬元含以下、以下，我和林明祥都沒有注意到
    把第4 條『以上』看成『以下』，因為第四條到和第一條相
    配合，我和林明祥都誤以為是每坪新台幣100 萬元（含）以
    下價格標購才簽署契約」（原審卷第104 頁）、「（問：如
    果法院所定最低拍賣價額為100 萬元者，林明祥有無進場投
    標的義務？）有」、「鑑價金額是以100 萬元為基礎，如果
    超過，就不用去標，簽約當時就是認為要買比鑑價金額高沒
    有錯」、「（問：當時簽約是按每坪100 萬元繳納170 萬元
    ，性質為履約保證金，有何意見）沒有意見」等語（本院卷
    第57至58頁），核與證人郭政仁即上訴人之承辦人員證稱：
    98年10月16日，被上訴人與伊簽訂系爭契約，約定由被上訴
    人以每坪100 萬元之價格向法院標購，系爭土地共為16點88
    坪，約為1688萬元，被上訴人提供總價十分之一約170 萬元
    供上訴人辦理質權設定，因為拍賣價格不一定是每坪100 萬
    元整數，有時會高出也不一定，所以在簽約前，雙方已有共
    識，就是以每坪最少100 萬元標購等情相符（原審卷第93、
    95頁）。益徵兩造確有約定被上訴人須至少以每坪100 萬元
    之價格標買系爭土地。
  3.參以，兩造簽約前，上訴人曾於98年9 月4 日以高市農信字
    第0980001925號函知富住通商用不動產及被上訴人，系爭土
    地為持分土地，若欲購買，每筆土地之價格、條件均應與各
    土地之其他共有人相同，且須經鄭春財同意（原審卷第64頁
    ）。富住通商用不動產嗣於98年9 月11日以（九十八）富字
    函98091702號函知上訴人，其中第四項記載：「甲方（指被
    上訴人）將備妥一成之申拍擔保質金及配合貴會之作業流程
    」（原審卷第66頁）。鄭春財復於99年3 月29日向執行法院
    聲明異議請求提高系爭土地之拍賣底價時，陳報被上訴人之
    合夥人林慶雄即代被上訴人向法院投標系爭土地者，曾委託
    代書寄發存證信函表示願以每坪單價100 萬元收購系爭土地
    等情，有鄭春財之聲明異議狀暨98年12月30日存證信函可佐
    （原審卷第72頁、第77至83頁）。吳雅鈴亦證稱：上開存證
    信函，係代書寄發，寄發前有事先詢問，並建議我們，我們
    也同意以這個價格（每坪100 萬元）寄發存證信函通知鄭春
    財，林慶雄及林明祥收購系爭土地之用途好像要建築房屋，
    因為他們都是建商等語（本院卷第56、58頁）。又林慶雄因
    與被上訴人共同從事系爭土地及鄰近土地之開發投資，而由
    被上訴人指示林慶雄參與系爭土地投標，因林慶雄在系爭土
    地擁有部分持分，由其出面做拍購人較合適，如果林慶雄拍
    定後，其他共有人就喪失優先購買權等情（原審卷第105 頁
    吳雅鈴證詞），並為兩造所不爭。據上益徵被上訴人標購系
    爭土地勢在必得，對於投標金額，及如何迴避其他共有人行
    使優先購買權，業已事先運籌帷幄，詳為盤算，且被上訴人
    與林慶雄均為建商，從事土地開發，吳雅鈴則為專業之不動
    產仲介人員，依渠等之專業智識，對於系爭土地之合理價格
    為何，應以若干價格標購，始能獲取最大利潤，自屬嫻熟及
    敏感，衡情應無誤認標購價格應以每坪100 萬元以下始投標
    ，或錯看系爭契約文字「以上」、「以下」及以為契約第四
    條之文字屬於贅文之可能。嗣被上訴人並提供系爭擔保金即
    十分之一申購價予上訴人，作為其標購系爭土地之擔保，益
    證兩造既已估算出標購總價之十分之一約為170 萬元，堪認
    兩造確有達成被上訴人應以每坪100 萬元價格，總價1688萬
    元向法院參與投標之共識。吳雅鈴與林慶雄雖一致證稱：被
    上訴人係於每坪100 萬元以下，始有向法院標購之義務，惟
    渠等與被上訴人利害與共，林慶雄又係聽被上訴人轉述，從
    未見過系爭契約書（原審卷第99至101 頁），本難期渠等證
    詞客觀中立，渠等上開證詞既與事證不符，所證偏頗，自不
    足採為有利被上訴人之認定。
  4.綜上，依兩造簽訂系爭契約之緣由，計算履約保證金之金額
    ，及林慶雄陸續向系爭土地之共有人暨鄭春財收購應有部分
    之出價情形等節觀之，上訴人主張兩造約定被上訴人負有至
    少以每坪100 萬元之價格向法院標購系爭土地之義務，堪信
    為真。被上訴人辯稱兩造僅約定如系爭土地鑑價金額在每坪
    100 萬元以下，被上訴人始應進場標購，從未允諾或於契約
    載明同意以至少每坪100 萬元向法院投標系爭土地云云，委
    無可採。
  (三)被上訴人雖以：若被上訴人依約應以每坪100 萬元之價格向
    法院標購系爭土地，則上訴人何須具狀聲請法院提高底價為
    每坪103 萬6,979 元云云。惟查，依系爭契約第五條約定，
    系爭土地於第三人向法院以高於每坪100 萬元價格拍定時，
    本契約自動失效，上訴人應解除擔保金之質權設定，應將系
    爭擔保金返還被上訴人（原審卷第6 頁），是上訴人向執行
    法院聲請提高底價為每坪103 萬6,979 元（即鑑價報告之二
    倍）雖高於兩造約定標購價格之每坪100 萬元，然此金額和
    每坪100 萬元之價格，相差無幾，且對被上訴人而言，並無
    不利，蓋被上訴人既可免除投標義務，又可取回系爭擔保金
    ，被上訴人之合夥人林慶雄復為系爭土地之共有人之一，縱
    有第三人向法院以每坪103 萬6,979 元標購系爭土地，被上
    訴人仍可透過林慶雄行使共有人之優先購買權之方式確保取
    得系爭土地，況法院最終究以若干金額核定系爭土地之拍賣
    底價，參與投標者之多寡，及出價高低，均屬未定，對兩造
    而言，同屬未知，上訴人聲請提高底價既對被上訴人並無不
    利，且能提高債務人鄭春財之清償成數，及債權回收比例，
    自難以上訴人向法院聲請提高拍賣底價即謂兩造間並無被上
    訴人應以每坪100 萬元之價格向法院標購系爭土地之約定。
  (四)被上訴人另稱：系爭土地鑑價結果，每坪僅約74萬元，並無
    100 萬元之行情，兩造從未約定被上訴人應以每坪100 萬元
    之價格向法院標購，伊以法院拍賣公告底價投標，並得標，
    即無違約云云。然查，鄭春財積欠上訴人2,797 萬6,856 元
    本息，上訴人原僅對系爭土地為假扣押之保全執行，係因被
    上訴人有意經由法院拍賣程序標購系爭土地，要求上訴人就
    假扣押查封標的聲請本案強制執行，兩造始簽訂系爭契約，
    並由被上訴人提供系爭擔保金，供為向法院依約定價格標購
    系爭土地之擔保，業如前述。足見被上訴人既有標購系爭土
    地之強烈意願，本得於兩造締約前自行衡量評估上訴人所要
    求之每坪至少100 萬元之標購價格，是否合理，始為簽約。
    況被上訴人一方係以每坪100 萬元之價格寄發存證信函向系
    爭土地之其餘共有人收購應有部分，則被上訴人既同意接受
    至少以每坪100 萬元之價格向法院標購系爭土地，並締結系
    爭契約，自應受該契約拘束，不得再以事後法院之鑑價定拍
    金額爭執締約價格不合理。故被上訴人執此抗辯，亦不足推
    論兩造未就被上訴人應以每坪100 萬元之價格標購系爭土地
    之事實。
六、上訴人因被上訴人違約，所受之損害為何？上訴人除沒收系
    爭擔保金外，得否再請求被上訴人賠償損害？
  (一)按履約保證金之目的在於擔保契約之履行，以保障因付履約
    保證金之人不履行契約所造成對方之損害。又因債務不履行
    所生之賠償請求權，其賠償範圍，應適用民法第216 條所定
    之一般損害賠償法則，故債權人之損害數額，應就債務人若
    能依約履行債務時，債權人可得享受之一切利益以為衡量之
    標準，且依一般客觀事實、社會經濟狀況及當事人所受損害
    情形，以為酌定（最高法院96年度台上字第742 號裁判參照
    ）。
  (二)上訴人係應被上訴人聲請，始就假扣押之系爭土地聲請本案
    強制執行，兩造並於系爭契約約定被上訴人至少應以每坪10
    0 萬元之價格標購系爭土地，並由被上訴人提供申購價十分
    之一之擔保金供為履約保證金，被上訴人遂提供170 萬元之
    擔保金供上訴人設定質權，據此足見兩造係以1688萬元計算
    系爭土地之投標總價，業如前述。依此計算，若被上訴人依
    約履行，上訴人即可透過該次強制執行程序，依其債權比例
    應可受償1,243 萬2,499 元（計算式詳如附表），惟因被上
    訴人違反兩造約定，未以每坪100 萬元之價格標購，僅以法
    院拍賣公告核定之底價1240萬元（折合每坪73萬4,597 元）
    標購，致上訴人僅實際受償855 萬2,942 元，因此減少受償
    387 萬9,557 元，依契約第二條約定，上訴人自可處分沒收
    擔保金，經扣除沒入之170 萬元擔保金後，尚有217 萬9,55
    7 元之損害，被上訴人亦表示若應負損害賠償者，對依此計
    算沒意見（本院卷第86頁）。從而，上訴人以被上訴人僅以
    底價投標，未依契約約定之每坪100 萬元投標，為不完全給
    付，損害其該次強制執行受償之金額，請求被上訴人應賠償
    損害217 萬9,557 元，即屬有據，應予准許。
  (三)被上訴人雖以：鄭春財名下尚有其他財產可供執行，縱未能
    即時受償，上訴人執有債權憑證，嗣後鄭春財有財產時仍可
    執行取償，無何損害，不得請求賠償云云。惟揆諸首揭說明
    ，兩造既已就被上訴人應至少以每坪100 萬元之價格向法院
    標購系爭土地締結契約，兩造自應同受該契約效力之拘束，
    上訴人之損害數額，應就被上訴人若能依約以每坪100 萬元
    價格標購系爭土地，履行債務時，上訴人即可就此次強制執
    行程序受償1,243 萬2,499 元，始符兩造締約之真意。至於
    鄭春財名下除系爭土地外，有無財產，及上訴人對鄭春財債
    權共為若干，是否執有債權憑證等項，既非兩造間當初締約
    時約定考量之事項，自與兩造間之履約無關。況斟酌被上訴
    人僅以1,240 萬元投標，及遭被上訴人沒入170 萬元之擔保
    金，合計僅1,410 萬元，依此計算，則被上訴人違約所承擔
    之損失反而比其依約履行時應支出1,688 萬元之金額為少，
    顯不符兩造締約之真意，且有失誠信，而上訴人以契約約定
    之標購總價1,688 萬元，以附表之方式計算其因被上訴人違
    約而未能依約如期受償之損害，則被上訴人所需支付之金額
    共為1,627 萬9,557 元（計算式：12,400,000＋1,700,000
    ＋2,179,557=16,279,557），仍在兩造契約約定之1,688 萬
    元總價範圍內，故上訴人據此計算請求被上訴人賠償損害，
    亦與被上訴人依約履行之利益狀態相當，自應准許。被上訴
    人該部分抗辯，並不足採。
七、綜上所述，被上訴人在法院核定之底價低於每坪100 萬元，
    僅被上訴人指示使用名義人林慶雄一人投標時，未以每坪10
    0 萬元拍定系爭土地，已違反兩造約定，上訴人除可沒收系
    爭擔保金外，仍得請求被上訴人債務不履行之損害賠償。從
    而，上訴人依民法第227 條及第231 條不完全給付之規定，
    請求被上訴人應給付上訴人217 萬9,557 元，及自起訴狀繕
    本送達翌日即99年5 月26日起至清償日止，按週年利率5%計
    算之利息，為有理由，應予准許。原審為上訴人敗訴之判決
    ，及駁回其假執行之聲請，即有未洽。上訴意旨指摘原判決
    不當，求予廢棄改判，非無理由，應由本院廢棄改判如主文
    第2 項所示。兩造均陳明願供擔保，請准宣告假執行及免為
    假執行，核無不合，爰分別酌定如主文第4 項所示相當之擔
    保金額，併准許之。兩造其餘攻防暨訴訟資料，於本判決結
    果不生影響，爰不逐一論述，併此敘明。
八、據上論結，本件上訴為有理由，依民事訴訟法第450 條、第
    78條、第463 條、第390 條第2 項、第392 條第2 項，判決
    如主文。
中    華    民    國   100    年    12    月    7     日
                            民事第二庭
                                審判長法官  許明進
                                法      官  黃國川
                                法      官  蘇姿月
以上正本證明與原本無異。
如對本判決上訴，須於判決送達後20日內向本院提出上訴狀，其
未表明上訴理由者，應於上訴後20日內向本院提出上訴理由書（
均須按他造當事人之人數附繕本）。上訴時應提出委任律師或具
有律師資格之人之委任狀，並依附註條文規定辦理。如委任律師
提起上訴者，應一併繳納上訴審裁判費。
中    華    民    國   100    年    12    月    7     日
                                書  記  官  鄭翠芬
附註：
民事訴訟法第466 條之1 ：
對於第二審判決上訴，上訴人應委任律師為訴訟代理人，但上訴
人或其法定代理人具有律師資格者，不在此限。
上訴人之配偶、三親等內之血親、二親等內之姻親，或上訴人為
法人、中央或地方機關時，其所屬專任人員具有律師資格並經法
院認適當者，亦得為第三審訴訟代理人。
第1 項但書及第2 項情形，應於提起上訴或委任時釋明之。
附表：上訴人損害賠償請求說明
(一)依分配表所載:
  次序1 至5 之稅捐、執行費總金額：2,523,313 元。
  次序6 上訴人債權額：27,976,856元。
  次序7 高新銀行債權額：4,330,000 元。
(二)拍賣總價金為1,240 萬元，上訴人次序6 之債權受分配比率為
  30.5715%，受分配金額為8,552,942 元。
(三)若以每坪100 萬元，拍賣總價金為1,688 萬元，次序6 之上訴
  人可受分配金額應為12,432,499元，
（計算式：(16,880,000 -2,523,313< 此為分配表次序1 至5 之
          優先總金額>)X27,976,856/(27,976,856+4,330,000)
          =12,432,499 元）。
(四)上訴人實際受損害之金額為：3,879,557元
（計算式：12,432,499元-8,552,942元=3,879,557元）。
(五)綜上，上訴人得請求之金額為2,179,557 元（經扣除沒入170
  萬元後）
（計算式：3,879,557-1,700,000元=2,179,557元）。